臺灣臺中地方法院刑事判決
111年度易字第1162號
                                     111年度易字第1336號
公  訴  人  臺灣臺中地方檢察署檢察官
被      告  黃士修




上列被告因詐欺案件，經檢察官提起公訴（111年度偵字第22617
號），併追加起訴（111年度偵字第26946號），本院判決如下：
    主    文
黃士修犯詐欺取財罪，處有期徒刑參月，如易科罰金，以新臺幣
壹仟元折算壹日；又犯詐欺取財罪，處有期徒刑參月，如易科罰
金，以新臺幣壹仟元折算壹日。應執行有期徒刑肆月，如易科罰
金，以新臺幣壹仟元折算壹日。
未扣案犯罪所得新臺幣壹仟伍佰元沒收，於全部或一部不能沒收
或不宜執行沒收時，追徵其價額。
    犯罪事實
一、黃士修意圖為自己不法之所有，基於詐欺取財犯意，分別於
    ：
　㈠民國111年4月7日14時30分許，騎乘機車前往何月鳳位在臺中
    市南區福東街住處（詳細地址詳卷）時，見何月鳳獨自一人
    在家，認有機可乘，遂鳴按門鈴向何月鳳佯稱其為濾水器公
    司員工，要檢查濾水器云云，致何月鳳陷於錯誤，誤信為真
    後，同意讓黃士修進屋處理。黃士修進屋後，在何月鳳住處
    之飲水機濾芯內倒入無任何保養或維修效果之不明粉末(黃
    士修自稱為離子交換樹酯)後，復向何月鳳佯稱：已保養飲
    水機完成，需收費新臺幣（下同）1,500元云云，致何月鳳
    誤信為真，即交付1,500元予黃士修，黃士修並未留下聯絡
    方式，隨即騎乘機車離去。
　㈡111年1月21日10時55分許，騎乘機車前往劉美琪位在臺中市
    豐原區三村路住處(詳細地址詳卷)時，見劉美琪獨自一人在
    家，認有機可乘，遂鳴按門鈴向劉美琪佯稱其為濾水器外包
    商，要檢查濾水器云云，致劉美琪陷於錯誤，誤信為真後，
    同意讓黃士修進屋處理。黃士修進屋後，在劉美琪住處之濾
    水器內倒入無任何保養或維修效果之不明粉末(黃士修自稱
    為離子交換樹酯)後，復向劉美琪佯稱：已保養飲水機完成
    ，需收費1,500元云云，致劉美琪誤信為真，即交付1,500元
    予黃士修，黃士修並未留下聯絡方式，隨即騎乘機車離去。
二、案經何月鳳訴請臺中市政府警察局第三分局報告臺灣臺中地
    方檢察署檢察官偵查起訴，劉美琪訴請臺中市政府警察局豐
    原分局報告臺灣臺中地方檢察署檢察官追加起訴。
    理    由
一、證據能力部分：
　　按被告以外之人於審判外之言詞或書面陳述，除法律有規定
    者外，不得作為證據；被告以外之人於審判外之陳述，雖不
    符合刑事訴訟法第159條之1至第159條之4之規定，但經當事
    人於審判程序同意作為證據，法院審酌該言詞陳述或書面陳
    述作成時之情況，認為適當者，亦得為證據。當事人、代理
    人或辯護人於法院調查證據時，知有第159條第1項不得為證
    據之情形，而未於言詞辯論終結前聲明異議者，視為有前項
    之同意，刑事訴訟法第159條第1項、第159條之5定有明文。
    就本件起訴書所載供述證據與非供述證據，業據被告黃士修
    於準備程序表示對證據沒有意見，但稱告訴人何月鳳、劉美
    琪所述不實在（見本院易字1336卷第34頁，本院易字1162卷
    第40頁）。另本件判決認定犯罪事實所引用之被告黃士修以
    外之人於審判外之陳述，公訴人及被告迄至言詞辯論終結前
    均未聲明異議，且經本院審酌該等證據資料製作時之情況，
    並無違法不當及證明力明顯過低之瑕疵，堪認作為證據應屬
    適當，依上開規定，均具有證據能力。至於不具供述性之非
    供述證據，並無傳聞法則之適用，該等證據既無證據證明係
    公務員違背法定程序所取得，復經本院踐行調查證據程序，
    且與本案具有關聯性，亦均有證據能力。
二、認定犯罪事實之證據及理由：
    本院訊據被告黃士修固坦承有於上開時間，分別至告訴人何
    月鳳、劉美琪住處清潔濾水器並各收取1,500元費用之事實
    ，然矢口否認有詐欺取財之犯行，辯稱伊並無冒用濾水器公
    司員工身分，為告訴人何月鳳、柳美琪保養濾水器所使用的
    材料係樹酯，此材料本即可發揮過濾水質功能，伊並未詐騙
    告訴人等語。經查：
　㈠告訴人何月鳳於警詢指訴：111年4月7日14分許，在伊台中市
    南區福東街住家內，當時在家中看電視，屋外突有男子（即
    被告）問是34號嗎？稱是飲水機公司、要來看濾水器，伊就
    讓被告進屋内，被告即到厨房將濾水器拆下，從口袋拿出2
    包不明物體，拆開後倒入濾水器濾芯內，再將濾水器裝好，
    就跟伊要2,000元，伊給他2,000元後對方就離開，整個過程
    不到20分鐘等語（見偵22617卷第13頁）；於偵查中證述：1
    11年4月7日伊在家，被告按門鈴說是飲水機公司，要看飲水
    機，但沒講是哪一家公司，被告將濾水器拆下，倒了2小小
    包液體或固體，即跟伊收取款項，至於多少錢，因太久了不
    記得等語（見偵22617卷第58至59頁）；再於本院證述：111
    年4月7日14時30分許，被告在門口問伊家有無裝濾水器，伊
    回答有，被告就說要進來查看濾水器，其時被告並未拿證件
    讓伊看，伊就開門讓被告進來，並拿椅子給被告墊腳爬上去
    看。被告拿著2小包夾鏈袋樹酯，說要爬上去看，之後就將
    很像樹脂的東西倒入飲水機濾芯，是一點點倒下去，並說裝
    了他的東西，水質會比較好，伊也覺得不錯就給被告放，被
    告說這樣可以了，就跟伊收2,000元，是裝完後才跟伊說要
    多少錢，被告並未留下聯絡電話，伊也忘記跟他要電話。至
    於被告究竟是收取多少費用，因被告堅稱是收1,500元而非2
    ,000元，回答依被告意思即可等語（見本院易1162卷第70至
    80頁及易1336卷第58至69頁）。
　㈡告訴人劉美琪於警詢指訴：伊是111年1月21日10時55分許，
    在台中市豐原區三村路合作新村23巷住處，遭被告敲門問這
    裏是5號嗎？家中是否有濾水器？伊回答有，被告即說要檢
    查，伊說之前並不是被告來檢查，被告就說公司換外包了，
    伊就開門讓被告進屋。被告問濾水器在哪裡？伊說在厨房旁
    邊，被告即將濾水器直接打開，拿著2包塑膠粒要放下去，
    伊還問之前並沒有放為何現在要放？被告說是要過濾，結果
    並沒有放，被告究竟放什麼東西，也不讓伊看，最後還用水
    沖掉，伊問維修費用多少，被告說1,500元，被告離開後，
    伊就打開濾水器來看，發現塑膠粒並沒有放下去，就報警處
    理等語（見偵26946卷第27頁）；於本院證述：被告當天騎
    車問這邊是5號嗎？伊說對，被告問有無裝濾水器？伊說有
    ，被告說要過年了特別過來巡，其未拿任何證件給伊看，伊
    還問被告原本並不是他怎麼換成他了？被告說現在都給他外
    包，伊就讓被告進來看。被告就拿2包塑膠粒，說那就是要
    過濾濾水器，並將濾水器打開來，將2包塑膠粒倒在濾水器
    濾芯，伊想要看是倒什麼？被告就叫伊去拿東西，將伊支開
    不給伊看，後來並沒放東西下去，只是讓水槽的水流掉，就
    趕快鎖起來說用好了。伊問被告要多少錢？被告說1,500元
    ，伊說怎麼這麼貴，被告答稱現在工資、材料都很貴，伊還
    說這麼貴以後就不叫他來，被告也說他也不來了，之後就趕
    快走，並未留聯絡電話，伊也沒跟被告要電話。至於被告所
    放下去的物品，經提示後確認所放兩包塑膠粒，就是當庭於
    螢幕所提示的物品（即偵26946號卷第65頁照片），伊還問
    那是什麼，被告說塑膠粒是要過濾的，但被告只是拆濾芯來
    看，就將塑膠粒放水流掉、並沒有倒進去等語（見本院易11
    62卷第81至87頁即易1336卷第69至75頁）。
  ㈢被告係以清潔濾水器名義分別進入告訴人何月鳳、劉美琪2人
    之住處，再以提供濾水器清潔服務為由，各收取1,500元費
    用等情，業經告訴人何月鳳、劉美琪證述在案。觀諸被告事
    前並未將所要提供之服務內容、收取費用等事項，向告訴人
    何月鳳、劉美琪2人說明，徵得告訴人2人之同意後再進行濾
    水器清潔作業，反係於進入告訴人2人住處後，瞬即自行將
    濾水器拆裝，加入所稱之樹脂材料，於進行10餘分鐘作業後
    ，即向告訴人2人稱清潔濾水器服務已完成，各收取1,500元
    費用之過程，顯然並非單純之民事履約糾紛，而係被告在濾
    水器濾芯倒入無任何保養或維修效果之不明粉末，誆騙告訴
    人2人，再以不實之施工方式要求收取費用，除未能完成所
    稱濾水器濾芯清潔工作，更因加入不明粉末，肇致告訴人何
    月鳳連同其家人遭受恐慌，並因此另行花費重新裝設濾水器
    ，造成告訴人何月鳳、劉美琪2人遭受財產損失情事。
  ㈣本案另有員警職務報告、告訴人何月鳳報案資料：臺中市政
    府警察局第三分局健康派出所受(處)理案件證明單、受理各
    類案件紀錄表、監視器錄影畫面翻拍照片（見偵22617卷第2
    7至29頁）、員警職務報告、臺中市政府警察局豐原分局扣
    押筆錄、扣押物品目錄表、告訴人劉美琪報案資料：內政部
    警政署反詐騙諮詢專線紀錄表、受理各類案件紀錄表、受(
    處)理案件證明單、監視器翻拍照片5張、告訴人劉美琪住家
    內照片4張、扣案物照片、和解書、臺灣臺中地方檢察署111
    年度保管字第3047號扣押物品清單及照片（見偵26946卷第1
    5、37至43、45、49、51、53、55至59、61至63、65、67、9
    5至97頁）、本院111年度院保字第1147號扣押物品清單、告
    訴人何月鳳家中濾水器照片等資料在卷可稽（見本院易1162
    卷第47、105頁），是本件因被告之詐欺行為，肇致告訴人
    何月鳳、劉美琪2人陷於錯誤而為財物交付之事實，足堪認
    定，本件事證明確，應依法論罪科刑。
三、論罪科刑：　　
　㈠核被告就犯罪事實欄一㈠、㈡所為，均係犯刑法第339條第1項
    詐欺取財罪。
　㈡被告上開2次詐欺取財犯行，犯意各別、被害人不同，應分論
    併罰。　
  ㈢爰以行為人之責任為基礎，審酌被告以清潔濾水器為名義，
    利用白天時間多係年長人士在家，無法明確辨識與判斷之情
    況下，竟以矇混方式任意施作，致告訴人何月鳳、劉美琪2
    人陷於錯誤，接受被告所稱之清潔濾水器濾芯服務，倒入無
    任何保養或維修效果之不明粉末，再要求給付1,500元費用
    ，被告雖稱係使用樹脂進行濾水器濾芯清潔，然實際並未進
    行所稱清潔濾水器濾芯工作，顯係提供不實服務資訊矇騙告
    訴人何月鳳、劉美琪2人，致告訴人何月鳳、劉美琪2人分別
    給付1,500元費用予被告，造成告訴人何月鳳、劉美琪2人各
    受有1,500元之財產損害，所為實屬不當；且一再狡辯否認
    犯行之犯後態度，告訴人2人則表示請本院依法判決之意見
    （見本院易1162號第88頁及易1336卷第76頁）；兼衡被告自
    述高中畢業之教育程度、有2個成年女兒、目前一個人住要
    負擔房租、經濟狀況不佳等語（見本院易字1162卷第94頁及
    易1336卷第82頁），暨其犯罪動機、目的、手段、犯罪所生
    之危害等一切情狀，各量處如主文所示之刑，並諭知易科罰
    金之折算標準。
　㈣按數罪併罰定應執行刑之裁量仍應兼衡罪責相當及特別預防
    之刑罰目的，具體審酌整體犯罪過程之各罪關係（例如各行
    為彼此間之關聯性《數罪間時間、空間、法益之異同性》、所
    侵害法益之專屬性或同一性、數罪對法益侵害之加重效應等
    ）及罪數所反應行為人人格及犯罪傾向等情狀綜合判斷，為
    妥適之裁量，且仍受比例原則及公平原則之拘束，倘違背此
    內部界限而濫用其裁量，仍非適法（最高法院104年度台抗
    字第718號裁定意旨參照）。至刑罰之科處，應以行為人之
    責任為基礎，考量人之生命有限，刑罰對被告造成之痛苦程
    度，係以刑度增加而生加乘效果，而非等比方式增加，如以
    實質累加方式執行，刑責恐將偏重過苛，不符現代刑事政策
    及刑罰之社會功能，故透過定應執行刑程式，採限制加重原
    則，授權法官綜合斟酌被告犯罪行為之不法與罪責程度、各
    罪彼此間之關聯性（例如數罪犯罪時間、空間、各行為所侵
    害法益之專屬性或同一性、數罪對法益侵害之加重效應等）
    、數罪所反應被告人格特性與傾向、對被告施以矯正之必要
    性等，妥適裁量最終具體應實現之刑罰，以符罪責相當之要
    求，是法院於酌定執行刑時，應體察法律恤刑之目的，為妥
    適之裁量，俾符合實質平等原則（最高法院105年度台抗字
    第626號裁定意旨參照）。也因此，數罪併罰定應執行刑之
    裁量時，應兼衡罪責相當及特別預防之刑罰目的，綜合考量
    行為人之人格及各罪間之關係，具體審酌各罪侵害法益之異
    同、對侵害法益之加重效應及時間、空間之密接程度，注意
    維持輕重罪間刑罰體系之平衡，在依刑法第51條第5款定執
    行刑者，更應注意刑罰邊際效應隨刑期而遞減及行為人所生
    痛苦程度隨刑期而遞增之情形，考量行為人復歸社會之可能
    性，妥適定執行刑（最高法院108年度台上字第4405號判決
    意旨參照）。本院考量被告所犯犯罪事實欄一㈠、㈡，共2件
    詐欺取財犯罪，雖係不同之被害人，然均為罪質同一之罪，
    且犯罪手法相同，倘就其刑度予以實質累加，尚與現代刑事
    政策及刑罰之社會功能不符，茲考量上情，圩衡被告所犯各
    罪之法律之目的、違反之嚴重性及貫徹刑法量刑公平正義理
    念，爰定其應執行之刑如主文所示，並諭知易科罰金之折算
    標準。　
四、沒收部分：
    按犯罪所得，屬於犯罪行為人者，沒收之；沒收，於全部或
    一部不能沒收或不宜執行沒收時，追徵其價額；犯罪所得已
    實際合法發還被害人者，不予宣告沒收或追徵，刑法第38條
    之1第1項前段、第3項、第5項分別定有明文。查本件被告以
    清潔濾水器名義，提供無實際需要且不實服務資訊，並向告
    訴人何月鳳、劉美琪各收取1,500元費用，此等款項既係被
    告自告訴人何月鳳、劉美琪2人處詐欺所取得，自屬被告實
    施詐欺取財犯行之犯罪所得。其中詐欺劉美琪部分已返還劉
    美琪，有和解書在卷為憑（見偵26946卷第67頁），此部分
    之犯罪所得既已合法返還告訴人，自無須沒收；至告訴人何
    月鳳遭被告詐騙之1,500元，應依刑法第38條之1第1項前段
    規定宣告沒收，因並未扣案，是於全部或一部不能沒收或不
    宜執行沒收時，追徵其價額。
據上論斷，應依刑事訴訟法第299條第1項前段，刑法第339條第1
項、第41條第1項前段、第51條第5款、第38條之1第1項前段、第
3項，刑法施行法第1條之1第1項，判決如主文。
本案經檢察官洪佳業提起公訴，檢察官蔣得龍、朱介斌到庭執行
職務。
中　　華　　民　　國　　111 　年　　10　　月　　31　　日
            刑事第十庭  審判長  法  官  陳培維
　　　　　　　　　              法  官  鄭永彬
　　　　　　　　　              法  官  彭國能
以上正本證明與原本無異。
如不服本判決應於收受判決後20日內向本院提出上訴書狀，並應
敘述具體理由；其未敘述上訴理由者，應於上訴期間屆滿後20日
內向本院補提理由書（均須按他造當事人之人數附繕本）「切勿
逕送上級法院」。
告訴人或被害人如不服判決，應備理由具狀向檢察官請求上訴，
上訴期間之計算，以檢察官收受判決正本之日起算。
                                書記官  陳宇萱
中　　華　　民　　國　　111 　年　　10　　月　　31　　日
附錄本案論罪科刑所犯法條
中華民國刑法第339條第1項
意圖為自己或第三人不法之所有，以詐術使人將本人或第三人之
物交付者，處5年以下有期徒刑、拘役或科或併科50萬元以下罰
金。